臺灣高等法院高雄分院刑事判決　　　　95年度上訴字第2228號
上　訴　人
即　被　告　乙○○
　　　　　　　　　　（另案在台灣高雄監獄執行中）
指定辯護人　李衍志　律師
上列上訴人因準強盜案件，不服臺灣高雄地方法院95年度訴字第
2083號中華民國95年11月15日第一審判決（起訴案號：臺灣高雄
地方法院檢察署95年度偵字第11589 號），提起上訴，本院判決
如下：
    　主　  文
上訴駁回。
  　  事 　 實
一、乙○○於民國（下同）95年4 月22日下午3 時25分許，行經
    高雄市○○區○○路、平等路口，見少年陳○婷及陳○瀅（
    分別為82年5 月29日及82年5 月10日生，真實姓名年籍均詳
    卷）將所有之腳踏車2 台以鋼條鎖鎖在一起停放該處，認為
    有機可趁，竟意圖為自己不法之所有，持其所有客觀上對人
    生命、身體足以構成威脅之臂力剪1 支，將鋼條鎖剪斷（毀
    損部分未據告訴）正著手竊取尚未得手之際，遭甲○○發現
    ，出言詢問該2 台腳踏車是否為其所有，乙○○答稱「係其
    所有，因鑰匙遺失方需破壞鋼條鎖」後，旋即逃離現場，甲
    ○○緊接追躡在後，嗣追上並抓住乙○○之肩部，詎乙○○
    為脫免逮捕，即轉身持臂力剪對甲○○揮舞，以此方式對甲
    ○○施以強暴，致甲○○受有左手挫傷之傷害（僅輕微破皮
    紅腫，上揭傷害部分未據告訴），惟乙○○仍遭甲○○逮住
    ，並拖至上揭腳踏車旁，嗣高雄市府警察局三民第二分局警
    備隊警員張一晴執行巡邏勤務據報前來，將乙○○逮捕，並
    扣得乙○○所有供本件犯罪用之臂力剪1 支。
二、案經高雄市政府警察局三民第二分局移送台灣高雄地方法院
    檢察署檢察官偵查起訴。
  　  理 　 由
壹、程序部分：
  一、按「被告以外之人於審判外之言詞或書面陳述，除法律有
      規定者外，不得作為證據。」刑事訴訟法第159 條第1 項
      雖定有明文；惟按「被告以外之人於審判外之陳述，雖不
      符前4 條之規定，而經當事人於審判程序同意作為證據，
      法院審酌該言詞陳述或書面陳述作成時之情況，認為適當
      者，亦得為證據。當事人、代理人或辯護人於法院調查證
      據時，知有第159 條第1 項不得為證據之情形，而未於言
      詞辯論終結前聲明異議者，視為有前項之同意。」同法第
      159 條之5 亦分別定有明文。查本件被害人少年陳○婷、
      陳○瀅於警詢時之陳述，檢察官、被告於原審審理中均明
      示同意作為證據（見原審卷55頁），本院查無其等陳述有
      何違反自由意思或其他顯不可信之情況，是其等於警詢時
      之陳述具有證據能力已明。又卷附具有傳聞證據性質之所
      有書面證據（即高雄市警察局三民第二分局95年10月3 日
      高市警三二分偵字第0950027501號函文），檢察官、被告
      及辯護人於本院審理中或明示同意作為證據，或於本院辯
      論終結前，對其證據能力均未聲明異議，本院審酌該等文
      書證據作成時並無何違法取證或其他不適當之情況，自均
      具有證據能力。
  二、卷附之高雄醫學附設中和紀念醫院出具之診斷證明書1 紙
      ，為從事業務之人於業務上作成之證明文書，依刑事訴訟
      法第154 條之4 規定，依法自有證據能力。
  三、證人甲○○、張一晴（即逮捕被告之警員）於檢察官偵查
      中之證述，業經具結，核證人甲○○在原審審理中證述情
      節大致相符，且與待證事實具關聯性，依刑事訴訟法第15
      8 條之3 規定，亦有證據能力。
  四、查獲被告竊盜現場照片7 張，及證人甲○○受傷情形之照
      片，為警方逮捕被告時所拍攝（見偵查卷第28至29頁、68
      頁），係利用機械力自動的錄取畫面，而客觀地自然呈現
      案發之時現場狀況，屬非供述證據，因此不適用傳聞法則
      。本院審酌卷附各該照片，係員警逮捕被告時所拍攝竊盜
      現場照片及證人甲○○受傷情形，僅客觀記錄查獲時在現
      場及該證人受傷之事實，對於「被告竊盜及是否有施強暴
      」之待證事實，具有相當之關聯性，是本院認前述相片「
      虛偽之危險性」不高，故無任何不適當作為證據之情形。
      上開證據於證明「被告攜帶凶器竊盜」及「有無施暴」之
      範圍內，具有證據能力。
貳、實體部分
一、訊據上訴人即被告乙○○（下稱被告）對於其有於上揭時、
    地，欲竊取腳踏車，而持其所有之臂力剪將少年陳○婷及陳
    ○瀅所有之腳踏車2 台鋼條鎖剪斷，但未竊取得手之際，遭
    路人甲○○發現，其逃離現場時，甲○○因而追躡在後，且
    與其拉扯等之事實，並不爭執（見本院卷第32頁），且供認
    有上揭竊盜未遂之事實不諱（見本院卷第60頁），惟矢口否
    認有準強盜之犯行，辯稱：我遭甲○○抓住，自始至終均未
    加以抵抗，我並沒有持臂力剪揮擊甲○○，否則以我身材人
    高馬大，甲○○絕非僅受左手臂小挫傷而已，甲○○所受該
    傷應該是遭我的皮帶扣環刮傷，不是臂力剪造成的，我也沒
    有對他施強暴脅迫云云。原審指定辯護人為被告辯稱：本件
    是否構成準強盜罪責，係以被告是否有對證人甲○○施以強
    暴、脅迫等攻擊行為而定，該證人已證稱被告並無積極攻擊
    伊之行為，且該證人僅受小傷，無法證明係被告之攻擊行為
    所致，請改依竊盜未遂判決云云。本院指定辯護人為被告辯
    稱：被告並沒有攻擊之積極行為，是以被動方式掙脫，甲○
    ○於案發時並未達於不能抗拒之程度，被告之犯行應與準強
    盜之構成要件有間，請僅就竊盜部分論處云云。
二、然查：
  (一)、被告確實有於上揭時、地，見少年陳○婷及陳○瀅將彼等
      所有之腳踏車2 台以鋼條鎖鎖在一起停放該處，認有機可
      趁，即持其所有之臂力剪將鋼條鎖剪斷竊取上揭腳踏車之
      際，為路人甲○○發現，甲○○向其詢問該2 台腳踏車是
      否為其所有後，其答稱「為其所有，因鑰匙遺失方需破壞
      鋼條鎖」後，即逃離現場，甲○○因而追躡在後，並阻止
      其逃離現場等情，已據被告於原審準備程序、審理中供承
      不諱（見原審卷第31至32頁），核與少年陳○婷、陳○瀅
      於警訊及證人甲○○於檢察官偵查中、原審審理中暨現場
      查獲之警員張一晴於檢察官偵查中證述之情節大致相符（
      見偵查卷第7 至10、60、63頁，原審卷第51頁），復有上
      揭臂力剪1 支扣案暨被告竊盜現場之照片7 張（見偵查卷
      第28至29頁）附卷可資佐證，被告此部分之自白核與事實
      相符，被告確有攜帶臂力剪竊取上揭腳踏車未遂之事實，
      已堪認定。
  (二)、證人甲○○於原審審理中證稱：「我路過時，被告剛好拿
　    臂力剪剪斷腳踏車鋼條鎖，我覺得不合理，我問被告說車
      是否你的，他說車子是他的，但是鑰匙不見了，他還是拿
      臂力剪剪斷鋼條鎖」、「他從平等路的麥當勞跑到九如路
      的飯店，約4 、50公尺，我叫他不要跑，我追上去以後，
      被告有轉身過來，他的手上拿著臂力剪，然後我們2 人就
      扭一起了，後來我就將被告的褲子皮帶抽下來，丟在地上
      ，被告手去扶住褲子，臂力剪就掉在地上，我抓住被告拖
      到腳踏車停放的附近，後來我就叫人報警，警察就來了」
      、「他一直跑，我一直想抓他，扭打時間沒有很長」、「
      我抓住被告時，被告的臂力剪有揮向我，但是沒有打到我
      」、「我是到警察局時，才發現左手手腕挫傷，但如何受
      傷我不曉得，但是應該是臂力剪揮到的，因為我們扭打時
      都沒有倒地」、「我抓到被告時，他右手拿著臂力剪，臂
      力剪有揮過來，我有閃掉，被告一直要把我的手拔開，同
      時也揮動臂力剪，但是臂力剪很大支，所以揮動起來不那
      麼的順手」、「被告朝著我身上揮動，但很重，所以沒有
      打到我」、「當時手有瘀傷，實際上是如何受傷的，我並
      清楚，我事後檢查才發現的」、「如果是拳頭打到的話，
      應該不會破皮，所以我認為應該是臂力剪傷到的」等語（
      見原審卷第51至54頁）；其於檢察官偵查中結證稱：「我
　　　們的咖啡廳在隔壁，我看見被告持臂力剪剪腳踏車的鋼鎖
　　　，鋼鎖把2 輛腳踏車繫在一起，我過去問他這腳踏車是你
　　　的嗎，他說是，是因鑰匙不見了所以才用剪的，我就在旁
  　　邊看著他，他突然轉身跑走，我就在後叫他不要走，結果
      他反而跑更快，我覺得腳踏車絕對不是他的，我就去追他
      ，我從後面抓他肩膀，被告轉身就用臂力剪揮過來，我退
      一步閃開，被告就一直用臂力剪揮舞…因我用手抓住被告
      領口時，被告持臂力剪一直揮，我就有用另一手扯掉他的
      皮帶丟到路上，他用手抓褲子時就把臂力剪扔在地上，我
      就把臂力剪踢到路旁，被告因此被我捉到腳踏車旁，剛好
      有一輛巡邏警車經過，警察就把被告逮捕」、「他想要掙
      脫並持臂力剪揮舞」、「因我是用右手抽他的皮帶，左手
      抓住他的衣服，依常理左手不可能被皮帶割傷，我猜應該
      是被剪刀的尖端刮到，否則不可能破皮」等語（見偵字卷
      第63至64頁）。證人甲○○上開證述之情節，核與證人張
      一晴（即現場逮捕被告之警員）於檢察官偵查中結證稱：
      「我們巡邏經過該處…發現甲○○揪住被告的衣服，2 人
      都氣喘吁吁，被告皮帶已被扯下丟到路緣，褲子褪到大腿
      與膝蓋中間…甲○○說被告偷人腳踏車，當時地上有把破
      壞剪（係臂力剪之誤）」、「回警局後甲○○說被告有持
      臂力剪攻擊他，並將左手臂傷給我們看，紅紅一塊，我請
      他去驗傷後再回來做筆錄」等語（見偵查卷第60頁）大致
      相符。此外，復有證人甲○○受傷之照片2 張及高雄醫學
      附設中和紀念醫院出具之「甲○○左手挫傷」之診斷證明
      書1 份附卷可資佐證（見偵查卷第18頁、第68頁），足認
      證人甲○○上開證述之情節為真實可信。準此，被告因竊
      盜未遂，而遭甲○○阻隢其離開現場，為脫免逮捕，即持
      其所有之臂力剪對甲○○揮舞（即屬施強暴行為），致其
      受傷之事實，應堪認定。
  (三)、就證人甲○○上開證述現場雙方拉扯情節觀之，被告並非
      只有單純的「消極」防衛掙脫抵抗而已，且有「積極」的
      施強暴攻擊，顯然被告「意圖脫免逮捕」而有「當場施以
      強暴」之行為至明（見偵查卷第63頁、原審卷第51至54頁
      ）。況依卷證資料，被告如果僅係欲逃離現場，即無持其
      所有之臂力剪對甲○○揮舞之必要，是被告辯稱於離開現
      場之過程中，未持臂力剪揮擊甲○○，亦未有任何抵抗云
      云，顯係事後卸責之詞，委無可採。
  (四)、再者，刑法第329 條所謂當場，固不以實施竊盜或搶奪者
　　　尚未離去現場為限，即已離盜所而尚在他人跟蹤追躡中者
　　　，仍不失為當場（最高法院28年上字第1984號判例意旨參
      照）。本件被告於上揭時地著手竊盜尚未得手之際，遭甲
　    ○○發現，旋即逃離現場，甲○○因而追躡在後，並抓住
      乙○○之肩部，詎乙○○為脫免逮捕，即轉身持臂力剪對
      甲○○揮舞，以此方式對甲○○施以強暴，致甲○○受有
      左手挫傷之傷害等情，已如上揭所述，被告顯係行竊未遂
      被發覺離去之際，而為甲○○（即現場目睹之人）追躡，
      被告為脫免逮捕，持臂力剪向甲○○揮舞，係有形的抑制
      他人之反抗，即屬施強暴行為；且係在甲○○追躡之過程
      中為之，其時、地與竊盜之時、地緊接，被告所犯之竊盜
      未遂與其施強暴犯行間，具有連接性，且其機會並具有繼
      續性，核與「現場」之要件，並無不合。
  (五)、又刑法第329 條所稱之強暴，係指施暴行於人，即直接或
      間接對於人之身體施以暴力，或以威嚇加之於被害人，壓
      制被害人之抗拒，或使被害人其精神上產生恐怖之心理，
      惟不須使被害人不能抗拒為必要，亦不以生傷害結果為必
      要。而傷害因屬暴行之加重結果，當然包括強暴（最高法
      院85年度台上字第1859號、91年度台上字第3746號判決意
      旨參照）。換言之，凡竊盜或搶奪，因防護贓物、脫免逮
      捕或湮滅罪證，而當場施以強暴、脅迫者，即以強盜論，
　　　並不以所施強暴、脅迫手段，達於至使他人不能抗拒之程
　　　度為其要件；此與刑法第328條第1項之普通強盜罪之構成
　　　要件須以至使他人達不能抗拒之程度者不同（最高法院95
　　　年度台上字第5469、3751號刑事判決意旨參照）。依證人
      甲○○上開證述情節觀之，甲○○雖未達不能抗拒之程度
      ，惟依上開判決意旨，被告仍須負準強盜之罪責；從而，
　　　被告指定辯護人所稱「甲○○未達不能抗拒之程度，被告
　　  不構成準盜罪」之辯解，應不足採信。
  (六)、上開兩部腳踏車為少年陳○婷、陳○瀅所有，且少年陳○
      婷、陳○瀅分別為82年5 月29日及82年5 月10日生之事實
      ，固據少年陳○婷、陳○瀅於警詢中陳述綦詳（見偵查卷
      第7 至10頁），並上揭警訊筆錄附卷可憑；然該兩部腳踏
      車，係擺放於高雄市○○路、平等路口，既未標示為何人
      所有，且該兩名「少年」，亦未停留於竊盜現場，被告自
      無從得知該兩部腳踏車為何人所有，更遑論知悉為上開兩
      名少年所有。是被告對該兩部腳踏車屬於「少年」所有一
      節，顯然完全欠缺認識；公訴人認被告欲下手行竊之腳踏
      車，為少年事件處理法所稱之12歲以上未滿18歲之「少年
      」陳○婷及陳○瀅所有，而被告係成年人對少年為竊盜犯
      行，應依兒童少年福利法第70條規定加重其刑等語，尚屬
      誤會；況被告並未對上開少年施暴，本件自難依上開法條
      規定加重被告罪責。
  (七)、被告於原審聲請調閱上開犯罪現場即高雄市○○路與平等
      路口之監視錄影帶或光碟片以茲證明其未施暴乙節，經原
      審法院函查，據高雄市政府警察局三民第二分局於95年10
      月3 日以高市警三二分偵字第0950027501號函覆稱：「經
      分局實地訪查該址路口，未裝設道路攝影機」，有該分局
      上開函文附卷可稽（見原審卷第41頁），附此敘明。
  (八)、綜上各情，被告上開辯解，顯係事後卸責之詞，均不足採
      信。本件罪證明確，被告上揭攜帶凶器著手竊盜未遂，為
      脫免逮捕，而當場對甲○○實施強暴之加重準強盜犯行，
      已堪認定。
三、按刑法第321 條第1 項第3 款之攜帶兇器竊盜罪，係以行為
    人攜帶兇器竊盜為其加重條件，此所謂兇器，其種類並無限
    制，凡客觀上足對人之生命、身體、安全構成威脅，具有危
    險性之兇器均屬之，且祇須行竊時攜帶此種具有危險性之兇
    器為已足，並不以攜帶之初有行兇之意圖為必要（最高法院
    79年台上字第5253號判例意旨可參）。被告所持作案用扣案
    之臂力剪1 支，為其所有，且係供被告犯竊盜所用之工具，
    已據被告供述在卷；而上揭臂力剪係金屬作成，外形極長，
    質地堅硬，有採證照片附卷可按（見偵查卷第28頁），並經
    本院當庭勘驗無訛（見本院第60頁），其功能既足以剪斷鋼
    鐵鎖，客觀上顯然足以傷害人之身體、生命，若持之行兇，
    客觀上顯足以對人之身體、生命、安全構成威脅，其有殺傷
    力核屬具危險性之兇器無訛。又刑法上加重準強盜罪，以竊
    盜或搶奪，具有刑法第321 條第1 項各款情形之一，因防護
    贓物、脫免逮捕或湮滅罪證，而當場施以強暴脅迫者，為其
    構成要件，而所謂竊盜，當兼具竊盜既遂及竊盜未遂之情形
    ，故在竊盜未遂之情形下，因防護贓物、脫免逮捕或湮滅罪
    證，而當場施以強暴脅迫者，即應論以加重準強盜未遂罪（
    最高法院68年台上字第2772號判例意旨參照）。核被告持上
    揭臂力剪（屬兇器之一種）剪斷鋼鐵鎖，著手竊取上揭腳踏
    車，尚未得手之際，即為甲○○發現，被告為脫免逮捕而當
    場對甲○○施以強暴之行為，係犯刑法第329 條之準強盜未
    遂罪而有刑法第321 條第1 項第3 款之情事，應依刑法第33
    0 條第2 項論處。被告加重準強盜部分已著手行竊而未取得
    財物，為未遂犯，應依修正後刑法第25條第2 項但書規定，
    減輕其刑（按95年7 月1 日修正施行前之刑法第26條前段及
    修正後之第25條第2 項但書，均規定未遂犯之處罰得依既遂
    犯之刑減輕之，新舊法處罰之輕重仍然相同，僅形式上修正
    法律用語、條次移列，並無有利或不利之情形，非屬法律變
    更，自應依一般法律適用之原則，適用現行、有效之裁判時
    法）。被告曾於86年間因肅清煙條例案件，經本院以86年上
    訴字第2202號判處有期徒刑3 年10月確定，於87年2 月19日
    入監服刑（刑期自87年2 月6 日起算），於92年2 月14日假
    釋出監（縮刑期滿日期為94年7 月29日）；又因94年間因竊
    盜案，經原審法院以94年簡字第3304號判處有期徒刑10月，
    嗣經檢察官撤銷上開假釋在案，應執行殘刑2 年5 月15日（
    執行期滿日期為98年6 月15日），此有台灣高等法院被告前
    案紀錄表附卷可查（見本院卷第15至19頁），故被告上揭所
    處之有期徒刑3 年10月，因遭撤銷假釋，故尚未執行完畢，
    自不構成累犯，附此敘明。
四、原審認被告罪證明確，因而適用刑法第2 條第1 項、第330
    條第2 項、第1 項、第329 條、第38條第1 項第2 款、修正
    前刑法第26條前段規定，並審酌被告正值青壯，不思以正當
    途徑賺取財物，竟持凶器犯本件加重準強盜犯行，惟念及竊
    盜尚未得手，且所竊取財物非鉅，兼衡其犯罪動機、目的、
    手段、犯後坦承部分犯行，及對社會治安危害等一切情狀，
    量處有期徒刑3 年10月。並敘明扣案之臂力剪1 支係被告所
    有，且供犯竊盜罪所用之物，業據被告自承在卷，爰依刑法
    第38條第1 項第2 款規定併宣告沒收。經核原判決認事用法
    ，核無不合，量刑亦屬允當。原判決就未遂犯部分，逕行適
    用行為時法即修正前刑法第26條前段規定減輕其刑（如上揭
    所述應適用修正後刑法第25條第2 項但書規定減輕其刑），
    雖有未洽；惟因結果並無不同，對判決不生影響，依最高法
    院95年度第21次刑事庭會議決議意旨，本院自無毋庸撤銷改
    判。被告上訴意旨否認於甲○○於追擊時，有持臂力剪揮擊
    甲○○之準強盜犯行云云，指摘原判決不當；惟被告確有於
    竊盜未遂後，遭甲○○追及阻隢其離開現場時，為脫免逮捕
    ，即持其所有之臂力剪對甲○○施以強暴行為，致甲○○左
    手臂挫傷之事實，其所為應論以加重準強盜未遂罪（詳如上
    開述），被告否認此部分犯行，其上訴為無理由，應予駁回
    。
據上論斷，應依刑事訴訟法第368 條，判決如主文。
本案經檢察官陳建年到庭執行職務。
中　　華　　民　　國　　96　　年　　3　　月　　27　　日
                  刑事第四庭  審判長法  官  蕭權閔
                                    法  官  陳吉雄
                                    法  官  吳進寶
以上正本證明與原本無異。
如不服本判決應於收受本判決後10日內向本院提出上訴書狀，其
未敘述上訴理由者，並得於提起上訴後10日內向本院補提理由書
狀（均須按他造當事人之人數附繕本）「切勿逕送上級法院」。
中　　華　　民　　國　　96　　年　　3　　月　　27　　日
                                    書記官  林淑敏
附錄本件判決論罪科刑法條：
刑法第330 條
  犯強盜罪而有第321 條第1 項各款情形之一者，處7 年以上有
  期徒刑。
  前項之未遂犯罰之。
刑法第329 條 (準強盜罪)
  竊盜或搶奪，因防護贓物、脫免逮捕或湮滅罪證，而當場施以
  強暴脅迫者，以強盜論。
刑法第321 條第1 項第3 款
  犯竊盜罪而有左列情形之一者，處6 月以上、5 年以下有期徒
  刑：
  三  攜帶兇器而犯之者。
